【裁判字號】    90,上易,261
【裁判日期】    900821
【裁判案由】    回復原狀
【裁判全文】
臺灣高等法院民事判決                              九十年度上易字第二六一號
      上  訴  人  甲○○
      被  上訴人  國座建設股份有限公司
      法定代理人  張國安
右當事人間回復原狀事件，上訴人對於中華民國九十年二月二十二日臺灣臺北地方法
院八十九年度訴字第四三八八號第一審判決提起上訴，本院判決如左：
    主    文
上訴駁回。
第二審訴訟費用由上訴人負擔。
    事實及理由
一、本件上訴人主張：上訴人於民國八十三年間與被上訴人簽訂預定房屋及土地買賣
    契約書，購買被上訴人建築坐落台北縣淡水鎮○○段第二○一—三八、二一一—
    一七、二○一—二三、二○一—四四、二○一—四五、二二二—四六、二二二—
    一三、二二二—一五地號上八筆土地，興建「巧克力花園」社區之Ｅ四棟六樓及
    地下一層編號八十二停車位（上訴人所購）、及其基地應有部分土地（下稱系爭
    房地），上訴人陸續繳付自備款新台幣（下同）八十八萬九千元。惟在未交屋之
    前，上訴人發現系爭房屋為非法興建夾層、對外無適宜聯外道路及社區未設廢水
    排放管線之瑕疵，且該等瑕疵無法補正，爰依民法第三百五十四條、第三百五十
    九條規定，以前案八十八年度重訴字第一五九六號事件之起訴狀繕本送達向被上
    訴人為解除契約之意思表示，並依民法第二百五十九條規定，求為判命被上訴人
    返還上訴人已交付之價金本息之判決。上訴人並於本院上訴聲明：(一)原判決不利
    於上訴人部分廢棄。(二)右廢棄部分，被上訴人應給付上訴人八十八萬九千元及自
    起訴狀繕本送達被上訴人之翌日起至清償日止，按週年利率百分之五計算之利息
    。
二、被上訴人則以：上訴人於訂定系爭買賣契約後未依約對保或按期繳交價金，業由
    被上訴人於八十六年間依法解除契約，依約將上訴人已繳價金沒收充作違約金；
    又上訴人於被上訴人解約前未曾為同時履行抗辯，自不得解免遲延付款之責；另
    系爭房屋並無上訴人所稱之瑕疵，上訴人亦無權解約各等語資為抗辯。並於本院
    答辯聲明：對造之上訴駁回。
三、查上訴人主張兩造前曾就系爭房地訂定買賣契約，上訴人已繳交八十八萬九千元
    之價金；被上訴人於八十六年八月十二日發函，向上訴人為解除契約之意思表示
    等事實，有買賣契約書、解約律師函等件在卷可稽（見原審卷第四六至五二、一
    八三頁），並為兩造所不爭執，應堪信為真正。是本件所應審究者厥為上訴人與
    被上訴人之解除契約意思表示何者合法有效？經本院審理結果，認被上訴人之解
    除契約意思表示為有效，茲分項詳析如后：
(一)、按系爭買賣契約第三條規定：「(一)本約第二條總價款之付款方式依本約所附之「
    房屋付款明細表繳付。(二)甲方（即上訴人）應於接到乙方或其指定人寄發之繳款
    通知書七日內（郵戳為憑）以現金或即期支票將應繳付房屋價款給付乙方（即被
    上訴人）。(三)如甲方不依上開通知書所定之繳款期限內繳付各期價款時，．．如
    逾繳款通知書所定期限壹拾日時，經乙方催告後五天內仍不繳付者，視為違約。
    乙方得逕行解除本契約．．．，甲方同意將已繳之價款悉數無條件由乙方沒收作
    為懲罰性違約金並賠償乙方因此所受損害．．．」，是以，當上訴人未依約繳款
    ，經催告仍不履行時，被上訴人即有權解約，並得將上訴人已繳價金沒收，作為
    懲罰性違約金，殆無疑義。
(二)、上訴人對於在被上訴人八十六年發函解約之前，其等未依約繳款，迭經催告仍未
    履行之事實並不爭執，惟主張因斯時已發現系爭房屋有瑕疵，其等業於被上訴人
    發函解約前依法向被上訴人主張同時履行抗辯，並提出寄件人為巧克力社區及一
    加一情趣樂園承購戶自救會會長劉湘傑於八十六年五月六日所寄發之台北十八支
    郵局第六九○號、台北漢中街郵局第一五四號、三重郵局第三０八號存證信函為
    證（見原審卷第二二二頁、本院卷第四十一頁至第四十四頁），被上訴人則否認
    曾收受該三紙存證信函。查被上訴人確曾收受其中第一五四號存證信函，並於八
    十六年三月八日以台北法院郵局第一二三號存證信函回復上訴人，此有上訴人所
    提出之第一二三號存證信函影本可稽（見本院卷第八十九頁），被上訴人對該第
    一二三號存證信函之真正並不爭執。是被上訴人否認曾收受上訴人寄出之第一五
    四號存證信函，要無可採。至於另二紙存證信函上訴人既不能舉證證明被上訴人
    確已收受之事實，縱如上訴人所言，被上訴人在他案中不爭執曾收受第六九０號
    存證信函，然被上訴人在他案中未爭執之點，並非在本案中即不得再事爭執，故
    不能以此即認上訴人之主張為真。況該第六九０號之存證信函寄件人為劉湘傑，
    收件人為張國安，俱非本件當事人，自難謂該存證信函對被上訴人有何效力可言
    。
(三)、次查，上訴人於八十六年三月五日所寄出，經被上訴人收受之第一五四號存證信
    函係指摘系爭房屋所在之「建物唯一聯外道路水源路二段一七七巷內為私人土地
    ，車輛無法通行，致使交屋後出入困難，房屋及車位無法使用．．．今我方將保
    留辦理貸款對保事項．．．請國座建設有限公司收文一個月內速排除一七七巷路
    權問題，否則我將依法提出告訴」（見本院卷第四十一頁背面）。由此可見當時
    上訴人係主張上開唯一聯外道路無法通行，而拒絕辦理貸款給付價金。並未以非
    法夾層屋之瑕疵，資為拒絕給付價金之理由。
(四)、按上開水源路二段一七七巷道路有部分係坐落於吳聰明、吳中村所有之台北縣淡
    水鎮○○段二二二之三０地號土地內，被上訴人曾向吳聰明等二人起訴主張：伊
    為坐落台北縣淡水鎮○○○段二０一之二三地號土地之共有人，該土地為一袋地
    ，與水源街間有一水源街二段一七七巷供通行達二十年之既成巷道，該巷道有部
    分坐落於被上訴人所有同所二二二之三十地號土地內，依民法第七百八十七條第
    一項前段所規定之袋地之必要通行權及公用地役權，伊對之應有通行權，詎吳聰
    明等竟於該土地上設置柵欄阻礙該道路之通行，其行使權利顯已違反公共利益等
    情，求為確認伊就坐落前開地段二二二之三十地號土地部分有通行權，吳聰明等
    不得變更現狀、設置障礙物及其他妨礙通行之行為。吳聰明等則以：系爭水源街
    二段一七七巷道路坐落於伊所有土地內之部分，係屬私設通路，並非既成道路，
    且本件被上訴人於其共有前開土地上興建「巧克力花園社區」，依其銷售海報觀
    之，該社區西側緊臨一條八米計劃道路，對外可連接十二米之北新路，目前因尚
    未徵收而僅為一條四米之道路，惟該路除供「巧克力花園社區」居民通行外，並
    供附近「淡江風情」、「飛鳳社區」及台電宿舍員工通行，並經主管機關指定建
    築線，該社區之大門與警衛中心亦設置於該側路旁，足見本件被上訴人於興建之
    初已評估由西側聯外道路通行，較符合經濟上之效用；另本件被上訴人為便利銷
    售及施工，復於該社區東側向他人承租土地通行同鎮○○○道，自難謂與公路無
    適宜之聯絡，其主張有公用地役權及袋地之必要通行權，於法不合，資為抗辯。
    該案經本院審理結果認本件被上訴人之主張為無理由，而為本件被上訴人敗訴之
    判決，此有本院八十七年度上字第九九七號請求確認通行權事件民事判決影本在
    卷足憑（見本院卷第一一九頁），且為本件兩造所不爭執。
(五)、查該民事判決理由三－(二)所載：「次按土地與公路無適宜之聯絡，致不能為通常
    使用者，土地所有人固得通行周圍地以至公路，惟有通行權人應於通行之必要之
    範圍內，擇其周圍地損害最少之處所及方法為之，此觀諸民法第七百八十七條第
    二項規定自明。本件上訴人（按指本件被上訴人）於其共有前開土地上興建「巧
    克力花園社區」銷售，該社區西側緊臨一條八米計劃道路，對外可連接同鎮○○
    路，目前尚未徵收，為一條四米道路，供毗鄰「淡江風情」、「飛鳳社區」及台
    電宿舍員工通行，該社區之大門、警衛中心及社區車道入口均設置於該側路旁，
    另上訴人為便利銷售及施工，並於該社區東側向他人承租土地通行至同鎮○○○
    道，而系爭水源街二段一七七巷道路則橫於該社區南側，將該社區區隔為南北二
    區，社區主體絕大部分在北側等情，為兩造所不爭執，復經原審赴現場勘驗屬實
    ，製有勘驗筆錄可憑，並有被上訴人（按指吳聰明等）提出之銷售海報及現場照
    片可證，足見上訴人於興建之初顯已評估相關客觀地理環境、通行條件、潛在增
    值可能等因素，認由西側聯外道路通行，較符經濟上之效用，始將該社區之大門
    、警衛中心及社區車道入口設於該側，該社區之購買戶即該土地之他共有人亦已
    自上訴人所提出之銷售海報等資訊，知悉並期待自該西側聯外道路作為出入通道
    ，而系爭水源街二段一七七巷道路，甚為陝隘，其寬度僅得供一車單向通行，且
    巷道旁均係住家，如許上訴人通行，無異准許該社區全體住戶得自該道路通行，
    對為土地所有人之被上訴人等之住居安寧及交通便捷等權益，無疑將生莫大影響
    ，反觀其西側道路，雖非既成巷道，然其事實上現已供毗鄰「淡江風情」、「飛
    鳳社區」及台電宿舍員工等眾人通行，且其為四米道路。雖上訴人主張該路段有
    一處石仔路，路面窄，有斜坡，通行困難，並提出照片為證，然查該路段現為鋪
    設柏油之路面，其中雖有一小段石仔路，惟全係由於當地住戶門前施工尚未恢復
    柏油路面所致，僅屬短暫現象，目前路旁尚可停放汽機車等情，已據被上訴人提
    出八十七年十一月十七日所拍攝之現場照片為證，是上訴人所為此部分之主張，
    亦不足取。上訴人儘可能繼續選擇該西側道路通行，對於其周圍之損害最少」。
    上開民事判決理由三－(二)所認定之事實，復為上訴人所不爭執。另本件被上訴人
    主張「巧克力花園社區」已有數百住戶進住，此復為上訴人所不否認，可見上訴
    人在其存證信函所言水源路二段一七七巷為該社區○○○○道路，自無可採。因
    此，上訴人以「一七七巷內為私人土地，車輛無法通行，致使交屋後出入困難．
    ．．。」為由，拒絕依系爭買賣契約辦理貸款抵押手續，給付價金，依法即有未
    合。
(六)、嗣被上訴人於接獲上訴人所寄出之第一五四號存證信函後，隨即於八十六年三月
    八日以台北法院郵局第一二三號存證信函寄達上訴人表示「房屋之對外聯絡道路
    並無問題，此從建築執照、使用執照之取得即可得證，且目前尚未交屋，台端卻
    以尚未成為事實之問題搪塞，拒不辦理貸款手續」「並請台端於文到七日內辦妥
    所有貸款抵押手續或於文到七日內以現金一次繳清貸款金額，逾期不理，則兩造
    所簽合約即為解除，所繳價金即為沒收，不另通知」。此有該存證信函影本在卷
    可考。上訴人對迭經催告，及於收受該存證信函後，仍未依限履約，並不否認，
    則兩造間之系爭契約，已因上訴人給付價金遲延，而經被上訴人合法解除，足堪
    認定。
四、兩造間之買賣契約，既經被上訴人合法解除而不存在，上訴人嗣後另主張系爭房
    屋有非法夾層屋、污水排放及其他瑕疵，縱然屬實，亦不得就已不存在之買賣契
    約，再為解除。從而，上訴人再以系爭房屋有瑕疵為由，主張其有權解除契約，
    進而被上訴人返還已繳價金及法定遲延利息，即屬無據。原審為其敗訴之判決，
    並認其假執行之聲請已失所附麗，併予駁回，洵無不妥。上訴意旨，仍執陳詞，
    指摘原判決此部分不當，為無理由，應予駁回其上訴。至於已繳價金充為違約金
    被沒收是否過高，應否返還，不在起訴範圍不得審判，附此敘明。
五、本件事實已臻明確，兩造其餘攻擊防禦方法及證據經予審酌，核與判決結果不生
    影響，爰不再逐一論述，併此敘明。
據上論結，本件上訴為無理由，依民事訴訟法第四百四十九條第一項、第七十八條判
決如主文。
中      華      民      國     九十     年      八      月    二十一    日
                                民事第八庭
                                    審判長法  官  鄭  三  源
                                          法  官  黃  豐  澤
                                          法  官  王  淇  梓
右正本係照原本作成。
不得上訴。
中      華      民      國     九十     年      八      月    二十三    日
                                          書記官  張  美  華


司法院資訊處製作；財團法人民間司法改革基金會備份。
